臺灣臺北地方法院刑事判決　　　　　　　99年度訴字第1840號
公　訴　人　臺灣臺北地方法院檢察署檢察官
被　　　告　陳深淵
上列被告因偽造文書案件，經檢察官提起公訴（99年度偵字第
20682號），本院判決如下：
    主  文
陳深淵連續行使偽造私文書，足以生損害於公眾及他人，處有期
徒刑月，如易科罰金，以銀元參佰元即新臺幣玖佰元折算壹日
；減為有期徒刑壹月拾伍日，如易科罰金，以銀元參佰元即新臺
幣玖佰元折算壹日。緩刑貳年。附表所示偽造之陳昭瀛署名均沒
收。
    事  實
一、陳深淵前因受陳昭瀛委託辦理信用貸款，故而持有陳昭瀛之
    國民身分證影本、印章乙枚，於民國87年間，陳深淵欲以技
    術出資之方式，投資張世杰所經營之卡強國際有限公司（於
    民國87年12月間，係設於臺北市○○區○○路1段145號12樓
    之2，嗣於89年2月25日遷址至桃園縣桃園市○○○路○段105
    號3樓，惟已於91年5月20日為解散登記，下稱卡強公司），
    成為卡強公司之股東，然因慮及個人信用有瑕疵，明知陳昭
    瀛並無投資卡強公司之意思，亦未曾同意陳深淵將之借名登
    記為卡強公司之股東，竟基於行使偽造私文書及使公務員登
    載不實之概括犯意，利用持有陳昭瀛申辦貸款交付身分證影
    本及印章之機會，先於不詳時、地，將上開陳昭瀛身分證影
    本及印章交付予不知情之卡強公司董事張世杰（業經檢察官
    為不起訴處分）收執，告稱陳昭瀛係其向他人借名為登記之
    人頭股東，而不知情之張世杰再將陳昭瀛之身分證影本及印
    章交由不知情之會計師統一保管，用以辦理卡強公司所有登
    記之事項，而於87年12月11日，利用不知情之會計師在臺灣
    地區不詳地點，將「陳昭瀛」之印章盜蓋於股東同意書及公
    司章程上（起訴書漏載公司章程），並分別偽造「陳昭瀛」
    之署名（共2枚）於上開股東同意書及章程上（起訴書漏載
    偽造陳昭瀛署名部分），表示陳昭瀛係自卡強公司董事張世
    杰受讓出資額新臺幣（下同）75萬元而成為股東內容之意思
    ，再由不知情之會計師持向主管機關臺北市政府建設局（現
    已更名為臺北市政府產業發展局）申辦變更登記，使臺北市
    政府建設局之承辦人員於87年12月29日以建一字第87360497
    號函核准在案，並將前揭不實內容登載於職務上所掌之公司
    登記資料上，足生損害於陳昭瀛及臺北市政府產業發展局關
    於公司登記及管理之正確性。嗣於89年間，因卡強公司欲辦
    理增資登記，陳深淵復承上開行使偽造私文書及使公務員登
    載不實之概括犯意，利用不知情之會計師於89年2月23日，
    在臺灣地區不詳地點，將「陳昭瀛」印章盜蓋於股東同意書
    及公司章程上，表示陳昭瀛同意增資75萬元之意思，再由不
    知情之會計師持向主管機關臺北市政府產業發展局申請變更
    登記，嗣因卡強公司遷址至桃園縣桃園市，遂由臺北市政府
    產業發展局將卡強公司之變更登記申請書函轉予經濟部中部
    辦公室，而經濟部中部辦公室承辦人員則於89年3月13日以
    經（89）中字第391976號函准在案，且將前揭不實內容登載
    於職務上所掌之公司登記資料上，足生損害於陳昭瀛及經濟
    部中部辦公室關於公司登記及管理之正確性。嗣於91年間卡
    強公司辦理解散登記時，陳深淵續承前開行使偽造私文書及
    使公務員登載不實之概括犯意，利用不知情之會計師於91年
    5月12日，在臺灣地區不詳地點，將「陳昭瀛」印章盜蓋於
    股東同意書上，並偽造「陳昭瀛」之署名於上開股東同意書
    ，表示陳昭瀛同意公司解散之意思，再由不知情之會計師向
    主管機關經濟部中部辦公室辦理解散登記，使不知情之承辦
    人員登載於職務上所掌之公司登記資料上，足生損害於陳昭
    瀛及經濟部中部辦公室關於公司登記及管理之正確性。嗣陳
    昭瀛於97年6月9日接獲財政部臺財稅字第0970086297號函限
    制出境之通知，始獲悉上情。
二、案經陳昭瀛訴由臺灣桃園地方法院檢察署檢察官呈請臺灣高
    等法院檢察署檢察長令轉臺灣臺北地方法院檢察署檢察官偵
    查起訴。
    理  由
一、按被告以外之人於審判外之言詞或書面陳述，除法律有規定
    者外，不得作為證據，刑事訴訟法第159條第1項定有明文。
    次按被告以外之人於審判外之陳述，雖不符前4條之規定，
    而經當事人於審判程序同意做為證據，法院審酌該言詞陳述
    或書面陳述作成時之情況，認為適當者，亦得為證據。當事
    人、代理人或辯護人於法院調查證據時，知有刑事訴訟法第
    159條第1項不得為證據之情形，而未於言詞辯論終結前聲明
    異議者，視為有前項之同意，同法第159條之5規定甚明。查
    ，本院認定犯罪事實所憑之證據，部分屬傳聞證據，惟檢察
    官及被告均未於本院言詞辯論終結前聲明異議，本院審酌該
    等言詞或書面陳述作成之情況，並無非出於任意性或不正取
    供，或違法或不當情事，且客觀上亦無不可信之情況，堪認
    為適當，依刑事訴訟法第15 9條之5第2項規定，均得作為證
    據，先予敘明。
二、訊據被告陳深淵對上開犯罪事實於本院審理時坦承不諱（見
    本院卷第36頁背面），核與證人陳昭瀛、證人張世杰於警詢
    中、偵查中及本院審理時所證述（見臺灣桃園地方法院檢察
    署97年度他字第2762號卷第3-4頁、第39-40頁；臺灣臺北地
    方法院檢察署98年度偵字第17784號卷第52-53頁；99年度偵
    緝字第686號第16-17頁、第24-25頁、第34-37頁；本院卷第
    32-37頁）及證人麥世貞於偵查中所證述（見98年度偵字第
    17784號卷第58-59頁）之情節相符，並有經濟部中部辦公室
    99年12月13日經中三字第09934836150號函附之卡強國際有
    限公司案卷全卷在卷可憑，是被告前開任意性自白，與事實
    核屬相符。從而，本件事證明確，被告犯行堪以認定，應予
    依法論科。
三、論罪科刑部分：
（一）按被告行為後，刑法業於94年2月2日修正公布，並自95年
      7月1日起施行。按「行為後法律有變更者，適用行為時之
      法律，但行為後之法律有利於行為人者，適用最有利於行
      為人之法律」，現行刑法第2條第1項定有明文。此條文係
      規範行為後法律變更所生新舊法律比較適用之準據法，本
      身尚無新舊法比較適用之問題，於新法施行後，應一律適
      用現行刑法第2條第1項之規定，為「從舊從輕」之比較，
      先予敘明。再按本次法律變更，比較時應就罪刑有關之共
      犯、未遂犯、想像競合犯、牽連犯、連續犯、結合犯，以
      及累犯加重、自首減輕暨其他法定加減原因（如身分加減
      ）與加減比例等一切情形，綜其全部之結果，而為比較，
      再適用有利於行為人之法律處斷，而不得一部割裂分別適
      用不同之新舊法（最高法院24年上字第4634號判例意旨、
      95年第8次刑事庭會議決議參照）。茲就本件新舊法比較
      結果敘述如下：
       1、關於罰金刑，在刑法修正前，刑法分則編各罪所定罰
          金刑之貨幣單位原為銀元，其最高罰金數額，從各該
          法條規定，而最低罰金數額，則依修正前刑法第33條
          第5款之規定為1元以上（貨幣單位為銀元），且若定
          有罰金刑之論罪法條係於72年6月25日前所制定，而
          該法條日後均未修正者，得依罰金罰鍰提高標準條例
          第1條前段規定，就其原定數額提高為2倍至10倍，其
          後修正者則不提高倍數，並依現行法規所定貨幣單位
          折算新臺幣條例第2條規定，以銀元1元折算為新臺幣
          3元；於刑法修正後，因刑法第33條第5款修正為：「
          罰金：新臺幣1,000元以上，以百元計算之。」使得
          刑法之罰金貨幣單位已由銀元改為新臺幣，則刑法分
          則編各罪所定罰金刑之貨幣單位，自應配合修正為新
          臺幣，又為使刑法分則編各罪所定罰金之最高數額與
          刑法修正前趨於一致，乃增訂刑法施行法第1條之1：
          「中華民國94年1月7日刑法修正施行後，刑法分則編
          所定罰金之貨幣單位為新臺幣。94年1月7日刑法修正
          時，刑法分則編未修正之條文定有罰金者，自94年1
          月7日刑法修正施行後，就其所定數額提高為30倍。
          但72年6月26日至94年1月7日新增或修正之條文，就
          其所定數額提高為3倍」。從而，刑法分則編各罪所
          定罰金刑之最高數額，於刑法修正前、後並無不同，
          惟修正後刑法第33條第5款所定罰金刑最低數額，較
          之修正前提高，是以，就有關刑法第214條使公務員
          登載不實罪法定罰金刑部分，自以修正前刑法第33條
          第5款規定有利於被告。
       2、修正後刑法第55條、第56條關於牽連犯及連續犯之規
          定業經刪除，被告前開犯罪行為，於新法施行後，應
          予分論併罰。此刪除雖非犯罪構成要件之變更，但顯
          已影響行為人刑罰之法律效果，自屬法律有變更，依
          刑法第2條第1項規定，比較新、舊法結果，仍應適用
          較有利於被告之規定，即行為時之修正前法律。
       3、綜上，前開裁判時之新法對被告均非較為有利，自應
          依刑法第2條第1項前段，適用被告行為時之上開修正
          前刑法規定，以為論處。
（二）核被告所為，係犯刑法第216條、第210條行使偽造私文書
      、刑法第214條使公務員登載不實等罪。被告盜蓋「陳昭
      瀛」之印章於卡強公司章程及股東同意書上，並分別於87
      年12月11日、91年5月12日在卡強公司股東同意書及章程
      上偽造「陳昭瀛」之署名，其偽造印文、署名皆係偽造文
      書之階段行為；又其偽造私文書後進而行使，偽造私文書
      之低度行為則應為行使之高度行為所吸收，均不另論罪。
      被告利用不知情之張世杰及會計師於卡強公司章程及股東
      同意書上盜蓋「陳昭瀛」之印章及偽造署名，復持向各主
      管機關申請辦理公司變更登記之行為，為間接正犯。被告
      前後3次行使偽造私文書及使公務員登載不實之犯行，時
      間緊接，所犯均係構成要件相同之罪，顯係基於概括犯意
      為之，為連續犯，應依修正前刑法第56條規定論以一罪，
      並加重其刑。被告所犯上開2罪間，有方法、目的之牽連
      關係，應依修正前刑法第55條牽連犯之規定，從一重論以
      連續行使偽造私文書罪。爰審酌被告為圖一己私利，未經
      告訴人同意逕擅自將之登記為股東，肇致告訴人因卡強公
      司積欠營利事業所得稅乙情而遭限制出境，不僅致生危害
      於他人，亦影響主管機關對公司登記之正確性，所為實屬
      非是，惟念及被告於本院審理時坦承犯行，犯後態度尚稱
      良好，暨其犯罪之目的、手段、生活狀況、智識程度等一
      切情狀，量處如主文所示之刑。且認被告經此偵審程序及
      刑之宣告後，應知警惕而無再犯之虞，復審酌被告業已繳
      交公益捐款予天主教若瑟醫院，此有天主教若瑟醫院之收
      據在卷可憑，且告訴人亦表示不予追究之意，因認暫不執
      行其刑為當，予以宣告被告緩刑2年，以啟自新。
（三）又被告上開犯行係於96年2月24日以前所為，核與中華民
      國96年罪犯減刑條例第2條第1項第3款之規定相符，且被
      告係於99年1月15日始為臺灣臺北地方法院檢察署檢察官
      通緝（後於99年4月28日緝獲），此有通緝書及撤銷通緝
      書等在卷足憑，並無該減刑條例第5條之適用，是以，仍
      應予以減刑，爰就被告所犯行使偽造私文書罪依法減其宣
      告刑二分之一，並定其易科罰金之折算標準。至被告偽造
      之陳昭瀛之署名（詳如附表所示），均應依刑法第219條
      規定，不論是否屬於犯人與否，均予宣告沒收。
（四）另因於被告行為時即94年2月2日修正公布前刑法第41條第
      1項前段規定：「犯最重本刑為5年以下有期徒刑以下之刑
      之罪，而受6個月以下有期徒刑或拘役之宣告，因身體、
      教育、職業、家庭之關係或其他正當事由，執行顯有困難
      者，得以1元以上3元以下折算1日，易科罰金」，又依95
      年5月17日修正前罰金罰鍰提高標準條例第2條規定，就其
      原定數額提高為100倍折算1日，則被告行為時之易科罰金
      折算標準，應以銀元300元折算1日，經折算為新臺幣後，
      應以新臺幣900元折算為1日。另94年2月2日修正公布之刑
      法第41條第1項前段則規定：「犯最重本刑為5年以下有期
      徒刑以下之刑之罪，而受6個月以下有期徒刑或拘役之宣
      告者，得以新臺幣1千元、2千元或3千元折算1日，易科罰
      金」；比較修正前後之易科罰金折算標準，可知以94 年2
      月2日修正公布前之刑法規定，較有利於被告，則於被告
      依上開中華民國九十六年罪犯減刑條例減刑後，本院亦依
      刑法第2條第1項前段，適用修正前刑法第41條第1項前段
      及95年5月17日修正前罰金罰鍰提高標準條例第2條等規定
      諭知易科罰金之折算標準，併諭知銀元折算新臺幣之標準
      。
四、至公訴意旨另認：被告於不詳時、地先行偽造「陳昭瀛」之
    印章1枚，復分別於87年12月11日、89年2月23日、91年5月
    12日，在不詳地點，利用不知情之張世杰偽造「陳昭瀛」之
    印文於股東同意書及公司章程上等情，惟按犯罪事實應依證
    據認定之，無證據不得認定犯罪事實；不能證明被告犯罪者
    ，應諭知無罪之判決，刑事訴訟法第154條第2項、第301 條
    第1項分別定有明文。又按事實之認定，應憑證據，如未能
    發現相當證據，或證據不足以證明，自不能以推測或擬制之
    方法，以為裁判基礎；且認定犯罪事實所憑之證據，雖不以
    直接證據為限，間接證據亦包括在內；然而無論直接或間接
    證據，其為訴訟上之證明，須於通常一般之人均不致有所懷
    疑，而得確信其為真實之程度者，始得據為有罪之認定，倘
    其證明尚未達到此一程度，而有合理之懷疑存在時，即無從
    為有罪之認定，最高法院分別著有40年臺上字第86號、76
    年臺上字第4986號判例意旨可稽。本件公訴人認被告涉有上
    開偽造印章罪嫌，無非以告訴人陳昭瀛之指訴為其論據。惟
    查：證人陳昭瀛於本院審理時證稱：「（有無拿你個人的印
    章給被告？）我忘記了，但辦理貸款可能需要這些東西，我
    應該有交付。」、「同意書上是否為你的簽名及用印？）不
    是我簽名，至於是不是我的印章蓋印，我現在沒有印象，因
    為當時我有很多印章。」、「（你有無申辦貸款而交付個人
    印章給被告？）我印象中有交付壹個私章給被告，也是交付
    身分證影本等資料的同時在修車廠交付。」等語（見本院第
    33-34頁），則證人既自承曾交付個人印章予被告以供辦理
    貸款之用，且經提示所涉偽造之卡強公司股東同意書及章程
    後，亦無法確認其上「陳昭瀛」之印文為偽造，是此部分之
    犯罪顯無法證明，基於罪疑有利被告之原則，本應由本院為
    無罪之諭知，惟因起訴書意旨所認偽造印章行為係行使偽造
    私文書罪之階段行為，本院爰不另為無罪之諭知，併此敘明
    。
據上論斷，依刑事訴訟法第299條第1項前段，刑法第2條第1項前
段、第216條、第210條、第214條、第219條、第74條第1項第1款
，修正前刑法第55條、第56條、第41條第1項前段，中華民國九
十六年罪犯減刑條例第2條第1項第3款、第7條、第9條，刑法施
行法第1條之1第1項、第2項前段，廢止前罰金罰鍰提高標準條例
第2條，現行法規所定貨幣單位折算新臺幣條例第2條，判決如主
文。
本案經檢察官李彥霖到庭執行職務
中    華    民    國   100    年    3     月    22    日
                  刑事第十七庭審判長法  官  劉煌基
                                    法  官  葉力旗
                                    法  官  楊雅清
上正本證明與原本無異。
如不服本判決應於收受送達後10日內向本院提出上訴書狀，並應
敘述具體理由；其未敘述上訴理由者，應於上訴期間屆滿後20日
內向本院補提理由書（均須按他造當事人之人數附繕本）「切勿
逕送上級法院」。告訴人或被害人如對於本判決不服者，應具備
理由請求檢察官上訴，其上訴期間之計算係以檢察官收受判決正
本之日期為準。
                                    書記官  吳俊龍
中    華    民    國   100    年    3     月    22    日
附錄本案論罪科刑法條全文：
中華民國刑法第216條
（行使偽造變造或登載不實之文書罪）
行使第 210 條至第 215 條之文書者，依偽造、變造文書或登載
不實事項或使登載不實事項之規定處斷。
中華民國刑法第210條
（偽造變造私文書罪）
偽造、變造私文書，足以生損害於公眾或他人者，處 5 年以下
有期徒刑。
中華民國刑法第214條
（使公務員登載不實罪）
明知為不實之事項，而使公務員登載於職務上所掌之公文書，足
以生損害於公眾或他人者，處 3 年以下有期徒刑、拘役或 5 百
元以下罰金。
附表
┌─┬──────────┬─────────────────┐
│  │應沒收之署名及數量  │  備   註                         │
├─┼──────────┼─────────────────┤
│1 │「陳昭瀛」署押2枚   │分見卡強國際有限公司案卷內87年12月│
│  │                    │11日卡強公司股東同意書及章程      │
├─┼──────────┼─────────────────┤
│1 │「陳昭瀛」署押1枚   │見卡強國際有限公司案卷內91年5月12 │
│  │                    │日卡強公司股東同意書              │
└─┴──────────┴─────────────────┘